【裁判字號】    99,家訴,64
【裁判日期】    991013
【裁判案由】    分割遺產
【裁判全文】
臺灣臺南地方法院民事判決              99年度家訴字第64號
原      告  庚 ○ ○
被      告  丁○○○
            戊 ○ ○
            丙 ○ ○
            己 ○ ○
上  一  人
訴訟代理人  乙○○○
被      告  甲 ○ ○
訴訟代理人  宋錦武律師
上列當事人間請求分割遺產事件，本院判決如下：
    主      文
兩造公同共有如附表所示被繼承人劉祥福之遺產，准予分割，其
分割方法如附表所示。
訴訟費用新臺幣陸仟陸佰壹拾元，由被告每人各負擔壹仟壹佰零
貳元，餘由原告負擔。
    事實及理由
甲、程序方面：
    被告戊○○未於最後言詞辯論期日到場，經核無民事訴訟法
    第386條所列各款情形，爰依原告之聲請，由其一造辯論而
    為判決。
乙、實體方面：
一、原告主張：
  （一）被繼承人劉祥福於民國93年11月2日死亡，遺有如附表
        所示之遺產，而被告丁○○○為被繼承人劉祥福之配偶
        ，原告及被告己○○、甲○○、戊○○、丙○○均為被
        繼承人劉祥福之子女，故兩造為被繼承人劉祥福之法定
        繼承人，應繼分為每人6分之1。
  （二）又被繼承人劉祥福死亡後，兩造就被繼承人劉祥福之遺
        產無法達成分割之協議，原告為此爰依民法第1164條之
        規定，訴請分割遺產，並請求不動產部分按兩造應繼分
        比例分配為分別共有，存款部分亦由兩造按應繼分比例
        分配。
  （三）並聲明：如主文所示。
二、被告丁○○○辯稱：不同意分割被繼承人劉祥福之遺產等語
    。
三、被告己○○、戊○○辯稱：同意分割被繼承人劉祥福之遺產
    ，惟因被告丁○○○已登記一棟房子給原告，所以希望原告
    不要分配被繼承人劉祥福之遺產；又被繼承人劉祥福生前以
    其名下臺南縣新營市○○○街131號房屋向銀行設定抵押借
    款新臺幣（下同）150萬元予被告戊○○作生意周轉使用，
    該債務尚未清償完畢，故被繼承人劉祥福所遺不動產應分配
    由被告己○○、甲○○、丙○○3人每人按3分之1之比例保
    持分別共有，再由被告己○○、甲○○、丙○○私下代被告
    戊○○償還積欠銀行之債務，被告戊○○亦不得分配被繼承
    人劉祥福之遺產，至被繼承人劉祥福所遺存款部分，則全部
    分由被告丁○○○繼承取得等語。
四、被告甲○○辯稱：同意分割被繼承人劉祥福之遺產，惟對於
    原告及其他被告之分割方法不同意，因被繼承人劉祥福尚有
    保證債務未清償，應先以其遺產為償還後，賸餘遺產始得分
    割，說明如下：
  （一）按98年6月10日修正公佈後之民法繼承編施行法第l條之
        3第1項規定：「繼承在民法繼承編中華民國98年5月22
        日修正施行前開始，繼承人未逾修正施行前為限定繼承
        之法定期間且未為概括繼承之表示或拋棄繼承者，自修
        正施行之日起，適用修正後民法第1148條、第1153條至
        第1163條之規定。」查被繼承人劉祥福於93年11月2日
        身故，而繼承人即被告甲○○亦於法定期間內向鈞院聲
        請限定繼承在案，故本件繼承於民法繼承編修正施行前
        開始，又繼承人未逾修正施行前為限定繼承之法定期間
        且未為概括繼承之表示或拋棄繼承，揆之上開規定，自
        修正施行之日起（即98年6月10日），適用修正後民法
        第1148條、第1153條至第1163條之規定，先予敘明。
  （二）次按繼承人未依民法第1156條、第1156條之1開具遺產
        清冊陳報法院者，對於被繼承人債權人之全部債權，仍
        應按其數額，比例計算，以遺產分別償還。但不得害及
        有優先權人之利益，民法第1162條之1第1項定有明文。
        查：
        一繼承人即被告戊○○邀同被繼承人劉祥福為其保證人
          ，於92年2月17日向彰化商業銀行股份有限公司（下
          稱彰化銀行）借款150萬元，借款期間自92年2月17日
          起至107年2月17日止，並由被繼承人劉祥福提供其所
          有坐落於臺南縣新營市○○段592地號土地（重測前
          為臺南縣新營市○○○段384-90地號）及臺南縣新營
          市○○段191建號房屋（重測前為臺南縣新營市○○○段356建號，門牌為臺南縣新營市○○○街131號）
          作擔保，設定抵押予彰化銀行。惟繼承人即被告劉慶
          年僅繳付至96年4月24日即未依約償還借款，以致於
          彰化銀行於97年10月間向鈞院聲請對被繼承人劉祥福
          之繼承人即兩造核發支付命令，僅有繼承人即被告劉
          永年聲明異議，然因確有上開保證債務存在，其後亦
          與彰化銀行成立和解在案，故本件被繼承人劉祥福尚
          有保證債務本金1,310,195元暨其利息未清償。
        二被繼承人劉祥福於93年11月2日身故後，繼承人雖有
          於法定期間內向鈞院聲請限定繼承在案，惟並未依民
          法第1156條、第1156條之1等規定開具遺產清冊陳報
          鈞院，揆之上開民法第1162條之1第1項規定，繼承人
          即兩造仍應以被繼承人劉祥福之遺產，優先償還積欠
          彰化銀行1,310,195元暨其利息之債務。
        三因此，被繼承人劉祥福尚有保證債務本金1,310,195
          元暨其利息未清償，且該債權人彰化銀行為優先權人
          ，依法自應優先以被繼承人劉祥福之遺產為償還後，
          賸餘遺產始得分割。
        四又按，繼承人中如對被繼承人負有債務者，於遺產分
          割時，應按其債務數額，由該繼承人之應繼分內扣還
          ，民法第1172條定有明文。查本件被繼承人劉祥福所
          遺之上開保證債務本金1,310,195元暨其利息，其主
          債務人為繼承人即被告戊○○，依上開民法第1172條
          之規定，自應由繼承人即被告戊○○之應繼分扣除，
          併予陳明之。
        五此外，關於分割遺產，繼承人即被告甲○○可同意之
          方法為：
          (一)先將被繼承人劉祥福遺留之不動產（即坐落於臺南
            縣新營市○○段592、574地號之2筆土地、臺南縣
            新營市○○段191建號建物等）變賣成現金。
          (二)其後，再以被繼承人劉祥福遺留之全部現金（包含
            上開不動產變賣之價金、臺灣銀行存款1,105,309
            元及臺南縣新營中山路郵局存款12,746元等），優
            先償還上開保證債務本金1,310,195元暨其利息予
            債權人彰化銀行。
          (三)賸餘遺留之現金，繼承人即被告戊○○不得再分配
            ，而由繼承人即被告丁○○○、己○○、甲○○、
            丙○○及原告等5人，平均分配之。
五、被告丙○○辯稱：同意分割被繼承人劉祥福之遺產，對於原
    告、被告己○○及戊○○主張之分割方案沒有意見，但不同
    意將被繼承人劉祥福所遺之不動產賣掉，因此不同意被告甲○○的分割方案等語。
六、得心證之理由：
  （一）按繼承人有數人時，在分割遺產前，各繼承人對於遺產
        全部為公同共有；又繼承人得隨時請求分割遺產，但法
        律另有規定或契約另有訂定者，不在此限；再因繼承於
        登記前已取得不動產物權者，非經登記不得處分其物權
        ，民法第1151條、第1164條、第759條分別定有明文。
        次按分割共有物既對於物之權利有所變動，即屬處分行
        為之一種，凡因繼承於登記前已取得不動產物權者，其
        取得雖受法律之保護，不以其未經繼承登記而否認其權
        利，但繼承人如欲分割因繼承而取得公同共有之遺產，
        因屬於處分行為，依民法第759條規定，自非先經繼承
        登記，不得為之（最高法院82年度台上字第1783號判決
        意旨參照）。
  （二）查原告主張被繼承人劉祥福於93年11月2日死亡，遺有
        如附表所示之遺產，而被告丁○○○為被繼承人劉祥福
        之配偶，原告及被告己○○、甲○○、戊○○、丙○○
        均為被繼承人劉祥福之子女，故兩造為被繼承人劉祥福
        之法定繼承人，應繼分為每人6分之1，又被繼承人劉祥
        福所遺之不動產中，土地及建物均業經辦理繼承登記在
        案，且兩造就上開遺產並無不可分割之協議，亦無因法
        律規定不能分割之情形存在之事實，業據原告提出除戶
        謄本1件、戶籍謄本6件、繼承系統表1件、土地登記謄
        本2件、建物登記謄本1件、財政部臺灣省南區國稅局遺
        產稅免稅證明書影本2件為證，並為被告所不爭執，是
        原告主張之前開事實堪認為實在。從而，原告訴請法院
        裁判分割，於法即無不合，應予准許，被告丁○○○無
        正當理由而不同意分割遺產，自屬無據。
  （三）又按公同共有物分割之方法，除法律另有規定外，應依
        關於共有物分割之規定；又共有物之分割，依共有人協
        議之方法行之，分割方法不能協議者，法院得依任何共
        有人之聲請，命為左列之分配：一以原物分配於各共有
        人，二變賣共有物，以價金分配於各共有人，民法第
        830條第2項、第824條第1項及第2項分別定有明文。再
        按繼承人如欲終止其間之公同共有關係，惟有以分割遺
        產之方式為之，又將遺產之公同共有關係終止改為分別
        共有關係，性質上屬分割遺產方法之一（最高法院74年
        台上字第2561號判例、82年台上字第748號判決參照）
        。茲就本件遺產之分割方式析述如下：
        一關於被告己○○、戊○○主張之分割方案：
          (一)被告己○○、戊○○主張原告不得參與分配被繼承
            人劉祥福之遺產，其所持之理由無非係謂被告劉趙
            惠芳已登記一棟房子給原告等語，原告就此雖不爭
            執，惟原告自被告丁○○○處獲贈房屋與原告繼承
            被繼承人劉祥福之遺產乃係不同之二回事，亦即原
            告雖自被告丁○○○處獲贈房屋，但此並不影響原
            告對於被繼承人劉祥福遺產之繼承權，被告己○○
            、戊○○將二者混為一談，而認應剝奪原告繼承被
            繼承人劉祥福遺產之權利，容有誤解。
          (二)又被告己○○、戊○○主張被繼承人劉祥福生前以
            其名下臺南縣新營市○○○街131號房屋向銀行設
            定抵押借款150萬元予被告戊○○作生意周轉使用
            ，該債務尚未清償完畢，故被告戊○○願意不分配
            被繼承人劉祥福之遺產，而將被繼承人劉祥福所遺
            不動產分配由被告己○○、甲○○、丙○○3人每
            人按3分之1之比例保持分別共有，再由被告己○○
            、甲○○、丙○○私下代被告戊○○償還積欠銀行
            之債務等語，惟上開方案被告甲○○已表明反對，
            則被告己○○、戊○○所主張由被告己○○、劉永
            年、丙○○私下代被告戊○○償還債務，被告劉慶
            年即不參與分配遺產之分割方案並不可行。
          (三)綜上，被告己○○、戊○○主張被繼承人劉祥福所
            遺不動產應分配由被告己○○、甲○○、丙○○3
            人每人按3分之1之比例保持分別共有，再由被告劉
            豐年、甲○○、丙○○私下代被告戊○○償還積欠
            銀行之債務，原告及被告戊○○均不得分配被繼承
            人劉祥福之遺產，而被繼承人劉祥福所遺存款部分
            ，則全部分由被告丁○○○繼承取得之分割方案，
            顯不合法，亦不可行，自不宜採之。
        二關於被告甲○○之分割方案：
          (一)按繼承人得限定以因繼承所得之遺產，償還被繼承
            人之債務；又為限定之繼承者，應於繼承開始時起
            ，三個月內，開具遺產清冊呈報法院，修正前民法
            第1154、1156條第1項定有明文。再民法繼承編於
            98年5月22日修正改採全面法定限定繼承制度，依
            同日修正之民法繼承編施行法第1條之3第1項規定
            ：「繼承在民法繼承編中華民國九十八年五月二十
            二日修正施行前開始，繼承人未逾修正施行前為限
            定繼承之法定期間且未為概括繼承之表示或拋棄繼
            承者，自修正施行之日起，適用修正後民法第一千
            一百四十八條、第一千一百五十三條至第一千一百
            六十三條之規定。」，前開修正條文已於98年6月
            10日經總統公布施行。是繼承於民法繼承編98年6
            月10日修正施行前已開始，且於修正施行時，為限
            定繼承之法定期間尚未屆滿，繼承人復未為概括繼
            承之表示或拋棄繼承者，依前開民法繼承編施行法
            第1條之3第1項之規定，始有適用修正後新法之餘
            地。
          (二)查本件被繼承人劉祥福於93年11月2日死亡，被告
            甲○○於93年12月3日依修正前之規定聲明限定繼
            承，經本院許可並裁定公示催告等情，業經本院依
            職權調取本院93年度繼字第1599號限定繼承聲請事
            件卷宗核閱綦詳，是本件繼承於民法繼承編98年6
            月10日修正施行前即已開始，且於修正施行時，為
            限定繼承之法定期間早已屆滿，繼承人亦於修正施
            行前為限定繼承之法定期間內聲明限定繼承經准許
            在案，則依前開民法繼承編施行法第1條之3第1項
            之規定，並無適用修正後新法之餘地，被告甲○○
            主張應適用修正後民法第1148條、第1153條至第
            1163條之規定，以被繼承人劉祥福之遺產優先償還
            積欠彰化銀行之本金1,310,195元暨其利息債務，
            賸餘遺產始得分割云云，容有誤會。
          (三)又被告甲○○主張本件應先將被繼承人劉祥福遺留
            之不動產變賣成現金，之後再以被繼承人劉祥福遺
            留之全部現金優先償還所積欠彰化銀行之本金及利
            息債務，如有剩餘，積欠彰化銀行債務之主債務人
            即被告戊○○不得再分配，而由繼承人即被告劉趙
            惠芳、己○○、甲○○、丙○○及原告等5人平均
            分配之分割方案，為原告及其他被告所不同意，自
            難遽予採之。
        三關於原告之分割方案：
          本件原告請求將兩造所繼承被繼承人劉祥福之遺產依
          兩造應繼分之比例分割，其中不動產部分分割為分別
          共有，存款部分則分歸兩造各自所有，經核該分割方
          式對於兩造堪認公平合理，被告丙○○亦同意之，是
          原告主張之分割方案應為可採。
        四從而，原告請求分割系爭遺產，應依如主文第一項所
          示之方法分割。
七、本件事證已臻明確，兩造其餘攻擊防禦方法及舉證，於判決
    結果不生影響，爰不予一一論列，併予敘明。
丙、結論：
    本件原告之訴為有理由，爰依民事訴訟法第385條第1項前段
    、第78條、第81條第2款、第85條第1項、第87條第1項，判
    決如主文。
中    華    民    國    99    年    10    月    13    日
                  家事法庭    法  官  葉惠玲
上為正本係照原本作成。
如對本判決上訴須於判決送達後20日內向本院提出上訴狀，如委
任律師提起上訴者，應一併繳納上訴審裁判費。
中    華    民    國    99    年    10    月    13    日
                              書記官  謝麗首
附表：
┌──┬────────────────┬────────┐
│編號│         遺產明細               │    分割方法    │
├──┼────────────────┼────────┤
│１  │臺南縣新營市○○段592地號土地   │按兩造應繼分比例│
│    │（重測前為王公廟段384之90地號土 │分配為分別共有，│
│    │地）                            │即兩造每人應有  │
├──┼────────────────┤部分各六分之一。│
│２  │臺南縣新營市○○段574地號土地   │                │
│    │（重測前為王公廟段384之106地號土│                │
│    │地）                            │                │
├──┼────────────────┤                │
│３  │臺南縣新營市○○段191建號建物   │                │
│    │（即門牌號碼臺南縣新營市○○○街│                │
│    │131號房屋）                     │                │
├──┼────────────────┼────────┤
│４  │臺灣銀行新營分行存款1,105,309元 │由兩造按應繼分比│
│    │及利息                          │例分配，即兩造  │
├──┼────────────────┤每人各分配六分之│
│５  │新營中山路郵局存款12,746元及利息│一。            │
└──┴────────────────┴────────┘

司法院資訊處製作；財團法人民間司法改革基金會備份。
